ACORDAO-COMPLETO-2305668

ACÓRDÃO 3726/2019 ATA 15/2019 - PRIMEIRA CÂMARA

VISTOS, relatados e discutidos estes autos de recurso de reconsideração interposto contra o Acórdão 6463/2017-TCU-Primeira Câmara,
ACORDAM os Ministros do Tribunal de Contas da União, reunidos em sessão da 1ª Câmara, ante as razões expostas pelo Relator, em:
9.1. nos termos dos arts. 32, inciso I, e 33 da Lei 8.443/1992, conhecer do presente recurso de reconsideração para, no mérito, dar-lhe provimento de forma a: 
9.1.1. tornar insubsistentes os subitens 9.1 a 9.6 do Acórdão 6463/2017-TCU-Primeira Câmara; 
9.1.2. julgar regulares as contas da Indústria e Comércio de Laticínios Ideal Ltda., dando-lhe quitação plena, nos termos dos arts. 1°, inciso I; 16, inciso I, 17, e 23, inciso I, da Lei 8.443/1992; 
9.1.3. julgar irregulares as contas do sr. Gilmar Aureliano de Lima, nos termos dos arts. 1°, inciso I, 16, inciso III, alínea "b", 19 e 23, inciso III, da Lei 8.443/1992:
9.1.4. aplicar ao responsável abaixo arrolado a pena de multa prevista no art. 58, inciso II, Lei 8.443/1992, de acordo com o valor indicado:
	Responsável
	Valor (R$) 

	Gilmar Aureliano de Lima
	30.000,00

9.1.5. fixar o prazo de 15 (quinze) dias, a contar da data da notificação, para que o responsável de que trata o subitem anterior comprove, perante o Tribunal (art. 214, inciso III, alínea "a", e 269 do RI/TCU) , o recolhimento da referida quantia aos cofres do Tesouro Nacional, atualizada, quando pagas após seu vencimento, monetariamente, desde a data de prolação deste acórdão até a do efetivo recolhimento, na forma da legislação em vigor;  
9.2. dar ciência deste acórdão aos recorrentes e à Procuradoria da República no Estado da Paraíba.

Recurso de reconsideração interposto contra acórdão que julgou as contas do recorrente irregulares e condenou-lhe ao pagamento de débito e de multa, em razão de irregularidades verificadas na aplicação de recursos federais oriundos de convênios, os quais tinham como objetivo a aquisição de leite de pequenos produtores rurais e a sua distribuição a pessoas carentes. A falha consistiu na aquisição do produto de proprietários que não preenchiam os requisitos do programa.

Primeira Câmara

Secretaria Especial de Agricultura Familiar e do Desenvolvimento Agrário da Presidência da República

3. Recorrente: Indústria e Comércio de Laticínios Ideal Ltda. - EPP (CNPJ 41.151.051/0001-00)

13.1. Ministros presentes: Walton Alencar Rodrigues (Presidente), Benjamin Zymler (Relator), Bruno Dantas e Vital do Rêgo.
13.2. Ministro-Substituto presente: Weder de Oliveira.

ACORDAO-COMPLETO-2391303

Acórdão de Relação 1351/2020 - Primeira Câmara

Acórdão de Relação

BENJAMIN ZYMLER

Ministro Bruno Dantas.

Trata-se de recurso de reconsideração interposto pela empresa Indústria e Comércio de Laticínios Ideal Ltda. - EPP contra o Acórdão 6463/2017-TCU-Primeira Câmara (peça 80) , proferido em tomada de contas especial.
2.	A tomada de contas especial foi instaurada em razão de irregularidades verificadas na aplicação de recursos federais oriundos de convênios (17/2005, 66/2007 e 7/2009) firmados entre o Estado da Paraíba e o então Ministério do Desenvolvimento Social e Combate à Fome (MDS) , nos exercícios de 2005 a 2010. 
3.	Os valores pactuados, no total de R$ 237.931.790,37, eram destinados à execição do chamado "Leite da Paraíba", o qual era executado pela FAC, sob a coordenação da Secretaria de Estado do Desenvolvimento Humano da Paraíba, e tinha como objetivo precípuo a promoção da melhoria da qualidade de vida das famílias de baixa renda, através de ações de combate à fome e à desnutrição infantil.
4.	Em termos de operacionalização, o programa assim funcionava, consoante Resoluções 16/2005 e 37/2009, expedidas pelo Grupo Gestor do Programa de Aquisição de Alimentos - PAA:
a) beneficiadoras de leite (laticínios) adquirem leite de pequenos produtores familiares que atendam aos requisitos do programa - inscritos no Programa Nacional de Fortalecimento da Agricultura Familiar (Pronaf) ;
b) depois de beneficiado, o leite é transportado a diversos postos de distribuição espalhados pelo Estado e operados pela Fundação de Ação Comunitária (FAC) ;
c) em dias e horários estabelecidos, o produto é entregue aos beneficiários previamente cadastrados que apresentem as condições necessárias para estarem incluídos no programa.
5.	Mediante o programa eram distribuídos cerca de 120 mil litros de leite por dia às famílias carentes do estado, sendo o público alvo composto por crianças na faixa etária de 6 meses a 6 anos, além de gestantes, nutrizes e idosos.
6.	Cabia à FAC efetuar os pagamentos aos laticínios e produtores de acordo com o volume de leite coletado, beneficiado e distribuído. Para tanto, os laticínios solicitavam os pagamentos mediante a identificação dos fornecedores (nome, Cadastro da Pessoa Física - CPF e Declaração de Aptidão ao Programa Nacional de Fortalecimento da Agricultura Familiar (Pronaf) - DAP) e da quantidade do produto adquirida.
7.	Em trabalhos de auditoria realizada por técnicos desta Corte, apreciada mediante o Acórdão 4416/2013-TCU-Primeira Câmara, foram constatados diversos achados, os quais, em suma, apontaram que:
a) existência de pessoas cadastradas que não possuem os requisitos necessários para figurar como beneficiárias do programa;  
b) existência de produtores cadastrados no programa que não possuem Declaração de Aptidão ao Pronaf (DAP) ; e
c) existência de produtores que possuíam vínculo empregatício com órgãos ou entidades públicas.
8.	Por determinação contida no mencionado acórdão, foram autuadas trinta e seis tomada de contas especiais, cada uma responsabilizando uma beneficiadora de leite solidariamente com o então presidente da FAC. 
9.	Mediante o acórdão impugnado, no que interessa no presente momento processual, a recorrente teve suas contas julgadas irregulares, foi condenada em débito, solidariamente com o sr. Gilmar Aureliano de Lima - então presidente da Fundação de Ação Comunitária (FAC) - pela quantia de R$ 1.249.729,15, e ambos, individualmente, sofreram a pena de multa prevista no art. 57 da Lei 8.443/1992, no valor de R$ 200.000,00.
10.	Os seguintes fatos deram causa ao entendimento antes mencionado (peças 6, p. 65 e 119; e 75) :
a) pagamento a pessoas estranhas ao Programa do Leite da Paraíba, ante a ausência da Declaração de Aptidão ao Pronaf (DAP) ;
b) pagamento a pessoas estranhas ao Programa do Leite da Paraíba, ante a constatação da existência de vínculo empregatício entre estas e a administração pública.
11.	Depois de propor o conhecimento do recurso, a unidade técnica assim se manifestou quanto ao mérito:
"Eis o extrato da decisão recorrida (Acórdão 6463/2017-TCU-Primeira Câmara - peça 80) :
9.1. com fundamento nos arts. 1º, inciso I, 16, inciso III, alínea 'c', da Lei 8.443/1992 c/c os arts. 19 e 23, inciso III, da mesma Lei, e com arts. 1º, inciso I, 209, inciso III, 210 e 214, inciso III, do Regimento Interno, julgar irregulares as contas de Gilmar Aureliano de Lima, CPF XXX.551.594-XX, ex-Presidente da FAC, e da Indústria e Comércio de Laticínios Ideal Ltda - EPP, CNPJ: 41.151.051/0001-00;
9.2. condenar Gilmar Aureliano de Lima, CPF XXX.551.594-XX, solidariamente com a Indústria e Comércio de Laticínios Ideal Ltda - EPP, CNPJ: 41.151.051/0001-00, ao pagamento das quantias a seguir especificadas, ...: 
	Valor Histórico
	Data de ocorrência

	R$ 424.508,70
	31/1/2007

	R$ 825.220,45
	31/1/2008

9.3. aplicar, individualmente, a Gilmar Aureliano de Lima, CPF: XXX.551.594-XX, e à Indústria e Comércio de Laticínios Ideal Ltda - EPP, CNPJ: 41.151.051/0001-00, a multa prevista no art. 57 da Lei 8.443/1992, c/c o art. 267, do Regimento Interno, no valor de R$ 200.000,00 ...
...
EXAME DE MÉRITO
Delimitação
São os pontos recursais: a) a obrigação de identificar os produtores familiares estaria satisfeita com a exibição da declaração de aptidão ao Pronaf (DAP) , cuja emissão era afeita à Emater/PB, não havendo dever de adotar providências para verificar os produtores inseridos no Programa, incidindo o princípio da proteção da confiança (presunção de legitimidade) ; b) necessidade de exibição de termo de responsabilidade pelas associações como pressuposto para o pagamento das quotas, confirmando a noção de que somente a DAP seria o documento hábil a demonstrar a condição de produtor familiar; c) ausência de fundamento legal (criação de novo requisito) para impedir a contratação de pequeno produtor rural que detivesse cargo/função pública, em contraste com o julgamento de aposentadoria rural no Resp 539.607/STJ; d) ausência de menção da empresa na Operação Almateia, não podendo ser responsabilizada por ilações.
Da exibição do DAP como fundamento para o pagamento dos fornecedores de leite e das obrigações de fiscalização da entidade e da empresa
Alegam os recorrentes que a captação do leite era realizada apenas em fornecedores que exibiam a Declaração de Aptidão ao Pronaf (DAP) , sendo que todos os fornecedores detinham o mencionado documento, não sendo responsabilidade da Fundação ou da empresa em analisar a validade dos documentos expedidos pela Emater, não se vislumbrando desvio na ação do recorrente.
Análise
A empresa não fez prova de que a captação do leite era precedida da exibição das declarações de aptidão ao Pronaf de todos os fornecedores que foram glosados na relação contida na peça 75 (levantamento final realizado pelo Ministério do Desenvolvimento Agrário) , razão pela qual não seria possível o acolhimento do recurso, invocando-se a máxima latina: allegatio et non probatio quase non allegatio.
Tomemos por pressuposto, apenas para argumentar favoravelmente ao recorrente, que as declarações de aptidão ao Pronaf existissem como documentos falsos emitidos pelos órgãos locais (Emater) , dando aparência de legalidade a captação de leite junto a fornecedores que não eram elegíveis.
Há de se recordar que a responsabilidade, no âmbito do Tribunal de Contas da União, pode ser tanto de natureza comissiva quanto omissiva, ou seja, a violação de deveres impostos deriva também de omissão relevante de um dever imposto aos agentes:
A responsabilidade dos gestores perante o TCU, por ser de natureza subjetiva, pode se originar de conduta comissiva ou omissiva, dolosa ou culposa, cujo resultado seja a violação dos deveres impostos pelo regime de direito público aplicável àqueles que administram recursos da União.  (Acórdão 1316/2016-TCU-Plenário) 
Supondo que o fornecimento de leite era precedido da exibição das declarações de aptidão ao Pronaf, é certo que havia obrigação tanto da entidade quanto do fornecedor em fiscalizarem a regularidade dos fornecedores incluídos no Programa.
Por parte da associação responsável pelo beneficiamento e a entrega do leite, havia obrigação contratual explícita, contida em cláusula padrão nos contratos de fornecimento de leite, exemplificada no Contrato de Fornecimento de Leite 67/2007, obrigando a manutenção periódica dos cadastros de agricultores beneficiados, inclusive com a análise do controle sanitário do rebanho produtivo:
l) Manter permanentemente atualizado o cadastro das Associações e dos Agricultores Familiares a elas vinculadas, que são fornecedores de leite, tanto em meio impresso como em magnético, atentando para o controle sanitário do rebanho em produção, conforme a legislação vigente (peça 49, p. 40 do TC-Processo 004.633/2011-3) .
Deve ser observado que a expedição de termo de responsabilidade por parte das associações não eximia o dever contratual de manter atualizado os cadastros dos agricultores familiares associados (analisando inclusive as condições sanitárias do rebanho) , sendo que os termos de responsabilidade, se emitidos de forma irregulares, geram obrigações regressivas contra a associação fornecedora (ou o produtor) , mas não eximem a responsabilidade do laticínio.
Note-se que a captação do leite era estritamente direcionada aos agricultores familiares, conforme a definição legal contida na Lei 11.326/2006:
Art. 3o  Para os efeitos desta Lei, considera-se agricultor familiar e empreendedor familiar rural aquele que pratica atividades no meio rural, atendendo,  simultaneamente, aos seguintes requisitos:
I - não detenha, a qualquer título, área maior do que 4 (quatro) módulos fiscais; 
II - utilize predominantemente mão-de-obra da própria família nas atividades econômicas do seu estabelecimento ou empreendimento;
III - tenha renda familiar predominantemente originada de atividades econômicas vinculadas ao próprio estabelecimento ou empreendimento;
III - tenha percentual mínimo da renda familiar originada de atividades econômicas do seu estabelecimento ou empreendimento, na forma definida pelo Poder Executivo; (Redação dada pela Lei nº 12.512, de 2011) 
IV - dirija seu estabelecimento ou empreendimento com sua família.
Ou seja, ainda que houvesse fraude no sistema de concessão de Declarações de Aptidão ao Pronaf, é certo que a declaração conteria apenas uma enunciação declarativa de um fato, qual seja, de que aquele núcleo familiar se enquadrava nos requisitos simultâneos do art. 3o da Lei 11.326/2006, sendo que as emissões das DAP's irregulares poderia ter sido identificada no momento em que os agentes exercitassem suas obrigações de fiscalizar a composição do cadastro, expurgando produtores que não se enquadrassem nos requisitos legais.
Deste modo, tanto a Fundação quanto o laticínio, se houvessem desempenhado adequadamente suas obrigações, ao se depararem com a situação de um fornecedor que exibiu uma DAP em desconformidade com os requisitos legais previstos na Lei de Política Nacional da Agricultura Familiar e Empreendimentos Familiares Rurais, por meio de ações continuadas de manutenção do cadastro de fornecedores, teriam a obrigação de noticiar o fato e promover a exclusão do fornecedor irregular.
Ao revés, os autos demonstram o comportamento precisamente oposto: omitindo-se os agentes participantes no dever de atualizar os cadastros de fornecedores, ao se fiarem apenas na suposta exibição de DAP, permitiram a inclusão de fornecedores que não podiam ser beneficiados pelo subsídio financiado pela União. Assim, a invocação do princípio da proteção da confiança é conflituosa com a omissão de deveres contratuais assumidos pela empresa, não podendo se valer de uma omissão em benefício próprio.
No mesmo sentido, a alegação de que o cadastro de produtores seria fornecido pela Emater não se sustenta, uma vez que a obrigação de fiscalizar a integralidade dos cadastros era da Fundação e do laticínio, segundo os normativos já indicados. Ou seja, ainda que houvesse produtores indevidamente referenciados pela Emater, a omissão subsequente no dever de fiscalizar é preponderante para a perpetração dos danos ao erário.
Dos fundamentos para a incompatibilidade entre o exercício de cargo/função pública e a qualificação de pequeno produtor rural
Afirma o recorrente que não existiria fundamento legal para impedir a contratação de pequeno produtor rural que detivesse cargo/função pública, invocando precedente judicial (Resp 539.607/STJ) .
Análise
Observando-se os critérios utilizados para a caracterização de agricultores familiares, conforme a definição legal contida na Lei 11.326/2006, antes da alteração veiculada pela Lei 12.512/2011 (período que alcança os fatos investigados na auditoria) , verifica-se que a condição de agricultor familiar exigia "renda familiar predominantemente originada de atividades econômicas vinculadas ao próprio estabelecimento ou empreendimento" (art. 3o, inciso III, da Lei 11.326/2006) , impondo, em interpretação sistêmica da norma, a vedação àquele que exerce função ou cargo público, por absoluta incompatibilidade material.
O precedente judicial apontado pelo recorrente não se amolda ao caso concreto, por tratar de aposentadoria rural (regida pela Lei 8.213/91) , não discutindo a questão essencial se o detentor de função pública possui renda vinculada ao estabelecimento rural (qualificação de produtor familiar) . Ademais, da leitura da ementa do precedente se verifica que a aposentadoria disputada teria como período aquisitivo o intervalo de 1o/1/1990 a 16/5/2005 (peça 80, p. 7, item 5) , período em que sequer tinha vigência a Lei do Pronaf (Lei 11.326/2006, com vigência a partir de 24/7/2006) .
Dos argumentos estranhos ao objeto do processo de tomada de contas especial referidos pelo laticínio
Afirma a recorrente a inexistência de menção da associação na Operação Almateia, tendo sido julgada apenas por ilações.
Análise
A alegação não é relevante, uma vez que a condenação no processo de tomada de contas especial possui autonomia em relação ao processo penal que trata do mesmo assunto, cujo julgamento decorre exclusivamente das provas contidas nos autos, não sendo possível afirmar o julgamento fundado em ilações.
Excetuada a negativa de autoria no processo penal (situação não alegada pelo recorrente) , o processo de contas possui autonomia própria, sendo que as eventuais menções a inquéritos policiais apenas exemplificam a situação generalizada de irregularidades na Fundação, sendo inconcebível alegar que o julgamento do processo de TCE estaria imputando responsabilidade de terceiros ao recorrente.
Da ocorrência de prejuízo ao Erário como justa causa para o julgamento de irregularidade das contas
Entende a recorrente não existir enriquecimento ilícito ou lesão ao erário, não estando caracterizado descuido no trato da coisa pública, devendo ser reconhecida a boa-fé do recorrente.
Análise
O descuido no trato da coisa pública ficou evidenciado no momento em que a recorrente deixou de exercer sua atribuição no sentido de manter a correição dos cadastros de produtores, possibilitando a ocorrência de fraudes no pagamento de produtores irregulares.
O conceito de boa-fé poderia ser ponderado, no âmbito do julgamento de contas, como meio suficiente para afastar o julgamento de irregularidade, condicionado a "liquidação tempestiva do débito atualizado", ou seja, o reconhecimento pelo gestor da existência do débito antes do julgamento final, bem como a devolução dos valores, o que não ocorreu no caso em debate:
Art. 12. Verificada irregularidade nas contas, o Relator ou o Tribunal:
[...]
§ 2° Reconhecida pelo Tribunal a boa-fé, a liquidação tempestiva do débito atualizado monetariamente sanará o processo, se não houver sido observada outra irregularidade nas contas.
Ao final, o dano ao erário ficou caracterizado em função de diversos pagamentos para os quais a omissão grave da recorrente anuiu de forma relevante, justificando a subsunção da conduta ao art. 16, III, "c" da Lei 8.443/92, não podendo ser considerado, desta forma, mera irregularidade formal:
Art. 16. As contas serão julgadas:
	[...]
III - irregulares, quando comprovada qualquer das seguintes ocorrências:
	[...]
c) dano ao Erário decorrente de ato de gestão ilegítimo ao antieconômico;
CONCLUSÕES
Ainda que se admitisse verdadeira a narrativa dos recorrentes (de falsa emissão de DAP por parte de autoridades públicas) , a responsabilidade pode ser apurada em modalidade omissiva, se destacando o dever dos agentes envolvidos (Fundação e laticínio) em manterem atualizados os cadastros de produtores.
No caso, o subsídio para a captação de leite somente poderia ser direcionado aos agricultores familiares, sendo que a DAP, documento de declaração de uma situação fática, não serviria como prova inconteste de que o fornecedor se enquadrava nos requisitos do art. 3o da Lei 11.326/2006.
De outra sorte, não existe demonstração, no momento da gestão dos cadastros de produtores, de qualquer análise de desconformidade da declaração, particularmente do laticínio que tinha a obrigação adicional de analisar as condições sanitárias do rebanho produtor.
A omissão no dever de fiscalização do cadastro de produtores, em sendo elemento relevante para a causação do dano ao Erário, afasta a alegação de supostas irregularidades cometidas no âmbito da Emater.
O exercício de cargo/função pública é incompatível com a renda familiar predominantemente originada de atividades econômicas vinculadas ao próprio estabelecimento ou empreendimento, requisito legal previsto no art. 3o, inc. III, da Lei 11.326/2006, segundo interpretação sistêmica da legislação aplicável.
A condenação não tem relação com os resultados do inquérito policial: o laticínio não está sendo julgado por menção na "Operação Almateia", sendo tal fato apenas exemplificativo da situação de irregularidade sistêmica na Fundação. O julgamento possui fundamentos autônomos e próprios, imputando responsabilidade à empresa pelo dano ao erário decorrente da omissão em dever contratual, qual seja, da manutenção da higidez dos cadastros de produtores.
Ao final, não é possível considerar a conduta do recorrente como meras falhas formais, uma vez que o dano ao Erário foi causado pela omissão voluntária dos agentes no sentido de fiscalizar os procedimentos de inclusão de agricultores familiares no Programa Público, não havendo de se reconhecer a boa-fé no caso concreto.
PROPOSTA DE ENCAMINHAMENTO
Deste modo, submete-se à consideração superior a presente análise do recurso de reconsideração interposto Indústria e Comércio de Laticínios Ideal Ltda., para propor, com base nos artigos 32 e 33, da Lei 8.443/92, c/c o artigo 285 do RI/TCU, negar provimento aos recursos."
12.	O Ministério Público junto ao TCU manifestou-se de acordo com a unidade técnica.
	É o relatório.

8.1. Johnson Gonçalves Dantas de Abrantes (OAB-PB 1663), representando Antônia Lúcia Navarro Braga.   
8.2. Rinaldo Mouzalas de Souza e Silva (OAB/PB 11.589) e Daniel Sampaio de Azevedo (OAB/PB 13.500), representando Indústria e Comércio de Laticínios Ideal Ltda.

Subprocurador-Geral Paulo Soares Bugarin.

SUMÁRIO: IRREGULARIDADES NA APLICAÇÃO DE RECURSOS DESTINADOS AO "PROGRAMA DO LEITE DA PARAÍBA". CONTAS IRREGULARES. DÉBITO MULTA. RECURSO DE RECONSIDERAÇÃO. PROVIMENTO. AFASTAMENTO DO DÉBITO.

TOMADA DE CONTAS ESPECIAL (TCE)

Secretaria de Recursos (SERUR); Secretaria de Controle Externo no Estado da Paraíba (SECEX-PB).

Trata-se de recurso de reconsideração interposto pela empresa Indústria e Comércio de Laticínios Ideal Ltda. - EPP contra o Acórdão 6463/2017-TCU-Primeira Câmara (peça 80) , proferido em tomada de contas especial.
2.	A tomada de contas especial foi instaurada em razão de irregularidades verificadas na aplicação de recursos federais oriundos de convênios (17/2005, 66/2007, de 1/11/2007, e 7/2009, de 3/8/2009) firmados entre o Ministério do Desenvolvimento Social e Combate à Fome (MDS) e Estado da Paraíba, com a interveniência da Fundação de Ação Comunitária (FAC) na condição de executora ou de convenente, nos exercícios de 2005 a 2010 (peça 15 do TC Processo 004.633/2011-3) .
3.	Os valores pactuados, no total de R$ 237.931.790,37, eram destinados à operacionalização do chamado "Leite da Paraíba", o qual era executado pela Fundação de Ação Comunitária (FAC) , sob a coordenação da Secretaria de Estado do Desenvolvimento Humano da Paraíba, e tinha como objetivo a promoção da melhoria da qualidade de vida das famílias de baixa renda, através de ações de combate à fome e à desnutrição infantil (peça 85, p. 7, do TC Processo 004.633/2011-3) .
4.	Mediante o programa, era adquirido leite de pequenos produtores e distribuídos às famílias carentes do estado. O programa apresentava, pois, dois aspectos principais de cunho socioeconômico. 
5.	O primeiro se refere à inclusão alimentar de beneficiários consumidores, os quais correspondem a famílias com renda mensal per capita de até meio salário mínimo que tenham, entre seus membros, gestantes, crianças de 6 meses a 6 anos, nutrizes até 6 meses, idosos com mais de 60 anos.
6.	O segundo aspecto compreende a inclusão econômica de pequenos agricultores familiares, na qualidade de produtores de leite que se enquadrem nos grupos previstos pelo Programa Nacional de Fortalecimento da Agricultura Familiar - PRONAF e apresentem a Declaração de Aptidão ao Pronaf (DAP) .
7.	Em auditoria realizada por técnicos desta Corte, apreciada mediante o Acórdão 4416/2013-TCU-Primeira Câmara, foram constatados diversos achados, em razão dos quais foram autuadas 36 tomadas de contas especiais, cada uma responsabilizando uma beneficiadora de leite solidariamente com o então presidente da FAC (peça 214 do TC Processo 004.633/2011-3) .
9.	A presente tomada de contas especial diz respeito ao Contrato de Fornecimento 204/2016, firmado entre a FAC e o Laticínio Ideal Ltda., no valor anual de R$ 1.739.434,80 (peça 48, p. 94-101, do TC Processo 004.633/2011-3) .
8.	De acordo com o acórdão impugnado, no que interessa no presente momento processual, a recorrente teve suas contas julgadas irregulares, foi condenada em débito, solidariamente com o sr. Gilmar Aureliano de Lima - então presidente da Fundação de Ação Comunitária (FAC) (período de 1º/7/2006 a 19/2/2009) - pela quantia de R$ 1.249.729,15, e ambos, individualmente, sofreram a pena de multa prevista no art. 57 da Lei 8.443/1992, no valor de R$ 200.000,00.
10.	Os seguintes fatos deram causa ao entendimento antes mencionado (peças 6, 7 e 75) :
a) pagamento a pessoas estranhas ao Programa do Leite da Paraíba, ante a ausência da Declaração de Aptidão ao Pronaf (DAP) válida;
b) pagamento a pessoas estranhas ao Programa do Leite da Paraíba, ante a constatação da existência de vínculo empregatício entre estas e a administração pública.
11.	De forma mais específica, constatou-se, nos exercícios de 2007 e 2008, o pagamento de 1.086.721 litros de leite a 255 produtores que não se enquadrariam nas regras do programa (peça 75) .
12.	Por estarem presentes os requisitos de admissibilidade previstos no art. 32, inciso I, e 33 a Lei 8.443/1992, cabe conhecer do recurso e adentrar-lhe o mérito.
II - Argumentos da recorrente
13.	Em síntese, a recorrente argumenta que (peça 84) :
	- todos os produtores beneficiários do programa exibiam a Declaração de Aptidão ao Pronaf (DAP) de responsabilidade da Empresa de Assistência Técnica e Extensão Rural, vinculada à Secretaria da Agricultura e Abastecimento do Estado - Emater;
	- o laticínio apenas repassou informações das Associações dos Agricultores Familiares, não detendo a obrigação de conferir a veracidade dessas informações; e
	- a condição de servidor público de determinada pessoa não afasta a possibilidade de ela se enquadrar nos requisitos do Pronaf.
III - Funcionamento do programa
14.	Antes de analisar essas alegações, teço considerações sobre o funcionamento do programa.
15.	A Lei 13.326/2006 - que estabelece as diretrizes para a formulação da Política Nacional da Agricultura Familiar e Empreendimentos Familiares Rurais - assim dispõe em seu art. 3º:
"Art. 3º Para os efeitos desta Lei, considera-se agricultor familiar e empreendedor familiar rural aquele que pratica atividades no meio rural, atendendo, simultaneamente, aos seguintes requisitos:
...
II - utilize predominantemente mão-de-obra da própria família nas atividades econômicas do seu estabelecimento ou empreendimento;
III - tenha renda familiar predominantemente originada de atividades econômicas vinculadas ao próprio estabelecimento ou empreendimento; [redação então vigente e posteriormente alterada pelo Lei 12.512/2011];
IV - dirija seu estabelecimento ou empreendimento com sua família." (Grifos acrescidos) 
16.	Utilizando-se desse conceito legal de agricultor familiar, o Programa de Aquisição de Alimentos - Incentivo à Produção e ao Consumo de Leite (PAA - Leite) foi assim regulamentado pela Resolução 37/2009 do Grupo Gestor do PAA:
"art. 5º Os beneficiários produtores do Programa PAA - Leite são os agricultores familiares que se enquadram nos grupos "A", "A/C", "B", e "agricultor familiar" do Programa Nacional de Fortalecimento da Agricultura Familiar - PRONAF, e que apresentam a Declaração de Aptidão ao Pronaf (DAP) regulamentada pelo Ministério do Desenvolvimento Agrário, desde que participem das ações promovidas pelo Convenente, notadamente as relativas à assistência técnica e realizem a vacinação do rebanho, especialmente contra a febre aftosa e que produzam no máximo 150 litros de leite por dia.
Art. 6 Para apuração do teto a que se refere o inciso VI do art. 5º do Decreto nº 6.959/2009, o limite máximo de aquisição do PAA - Leite será de R$ 4.000 (quatro mil reais) por beneficiário produtor, para cada semestre, considerados os meses de janeiro a junho e de julho a dezembro, limitado a 100 (cem) litros por dia por produtor."  (Grifos acrescidos) . 
17.	Ou seja, além dos requisitos de capacidade de produção, para os produtores de leite participarem do programa, eles deveriam apresentar o documento intitulado Declaração de Aptidão ao Pronaf (DAP) . 
18.	Consoante, a então vigente Portaria 47/2008 do Ministério do Desenvolvimento Agrário - MDA (art. 1º) , a DAP "é o instrumento que identifica os agricultores familiares e/ou suas formas associativas organizadas em pessoas jurídicas, aptos a realizarem operações de crédito rural ao amparo do Programa Nacional de Fortalecimento da Agricultura Familiar - Pronaf".
19.	Essas declarações, com validade de até seis anos para pessoas físicas, poderiam ser emitidas por diversas instituições credenciadas: Emater, Instituto Nacional de Colonização e Reforma Agrária - Incra, associações e sindicatos de produtores rurais, dentre outros (arts. 3º e 9º da Portaria MDA 47/2008) .
20.	Ainda, segundo a norma, as Declarações de Aptidão ao Pronaf constituíam instrumento hábil de identificação dos agricultores familiares de modo a permitir-lhes o acesso às ações e políticas públicas dirigidas a essa categoria de produtores (§ 2º do art. 1º da Portaria MDA 47/2008) 
21.	Como requisito de validade, a norma estabeleceu que as DAP deveriam ser assinadas pelos beneficiários e pelo agente emissor vinculado a órgão ou entidade autorizado a emitir o referido documento (art. 15 da Portaria MDA 47/2008) .
22.	Consoante a então vigente Portaria 85/2008 da Secretaria de Agricultura Familiar - SAF, em seu art. 21, as DAP poderiam ser emitidas manualmente ou por meio eletrônico. Para aquelas emitidas manualmente, era estabelecido que, a partir de dezembro/2008, somente produziriam efeitos legais "após o registro na base de dados e a efetivação da validação pela SAF" (art. 31 da Portaria SAF 85/2008) .
IV - Ocorrências objeto de citação
23.	Passo a tratar das ocorrências objeto de citação.
24.	A FAC mantinha base de dados com os produtores rurais cadastrados no Programa. A base, referente aos exercícios de 2005 a 2010 foi confrontada com listagem fornecida pelo Ministério do Desenvolvimento Agrário - MDA, quando se constatou que milhares de produtores integrantes do cadastro da FAC não se encontravam nos registros do Ministério (peça 1, p. 10, e 39 do TC Processo 004.633/2011-3) .
25.	Em assim sendo, os pagamentos efetuados a esses produtores não integrantes da lista do Ministério foram objeto de citação por esta Corte no bojo das 36 tomadas de contas especiais instauradas.
26.	Entretanto, em que pesem não constarem da lista do Ministério, esses produtores possuíam um número de DAP associado na lista da FAC. Uma possível explicação para tanto é que as DAP tinham validade de até seis anos e a obrigatoriedade de cadastrá-las no banco de dados do Ministério somente passou a ocorrer a partir de dezembro de 2008. Ou seja, até essa data, era possível a existência de DAP válidas emitidas a partir de dezembro de 2002 e que não precisariam constar da base de dados do MDA.
27.	Confirmando essa linha de entendimento, os laticínios, apesar de argumentarem que não detinham obrigação de possuir cópias das DAP, apresentaram várias delas, no total de 592, em suas alegações de defesa. Tratavam-se de documentos emitidos manualmente e que não constavam dos registros do MDA.
28.	Foi então efetuada nova diligência ao Ministério, sempre em relação às 36 tomadas de contas especiais instauradas, que confirmou a validade formal de 452 documentos. Quanto aos 142 restantes foram apontadas as seguintes falhas: a) ausência da assinatura do agricultor ou do agente emissor (60 casos) , b) dificuldades de identificação das informações de alguns campos - nome do agente emissor, número da DAP ou data de emissão - (78 casos) e c) emissão após dezembro de 2008 sem constar da base dados do MDA (2 casos) . (peça 67, p. 3) .
29.	Os documentos considerados regulares pelo MDA tiveram seus correspondentes pagamentos afastados do débito inicialmente imputado.
30.	Constatou-se, também, a existência de fornecedores de leite que apresentavam vínculo empregatício com o Governo do Estado da Paraíba, prefeituras municipais ou órgãos e entidades públicas. Os pagamentos a esses produtores também foram objeto de citação.
31.	Especificamente em relação a esta tomada de contas especial, segundo esses critérios, constatou-se que houve, no período de 31/1/2007 a 31/1/2008, a aquisição de leite pelo laticínio Ideal de cerca de 207 produtores que não possuíam DAP registrada no MDA (peça 82) . Adicionalmente, 21 produtores, tiveram os documentos impugnados em razão de serem servidores públicos (peça 7) .
32.	Quanto a esses últimos, entendo que, nos termos da Lei 13.326/2011, para o produtor rural se enquadrar no programa, ele deveria, pessoalmente, dirigir a atividade rural que deveria ser sua principal forma de sustento, de forma que não seriam elegíveis pessoas que exercem outras atividades remuneradas de forma permanente. Em sendo assim, creio que esses pagamentos a servidores públicos não podem ser considerados regulares, de acordo com o entendimento consubstanciado em recentes precedentes jurisprudenciais desta Corte (v.g. Acórdãos 6.749/2018, 8.616/2018, 9.477/2018, 9.478/2018, todos da 1ª Câmara) , os quais podem ser sintetizados nas seguintes ponderações constantes do voto condutor do acórdão recorrido:
"partiu-se da premissa de que aquele indivíduo que exerce função ou cago público e, por consequência, cumpre expediente em repartição, não pode ser enquadrado, de forma concomitante, como pequeno produtor rural pronafiano, não apenas em função da disponibilidade do fator tempo, mas também em razão do fato de sua fonte de renda principal não ser originária da produção familiar."  (Grifos acrescidos) .
33.	Para os demais produtores com documentos impugnados, não foram justificadas as falhas de preenchimento apontadas pelo concedente e a discrepância entre as listas da FAC e do Ministério.
V - Responsabilização
34.	Passo a tratar da responsabilização pelas ocorrências.
35.	Em termos de operacionalização, o programa assim funcionava, consoante Resoluções 16/2005 e 37/2009, expedidas pelo Grupo Gestor do Programa de Aquisição de Alimentos - PAA:
a) beneficiadoras de leite (laticínios) adquirem leite de pequenos produtores familiares que atendam aos requisitos do programa - inscritos no Programa Nacional de Fortalecimento da Agricultura Familiar (Pronaf) ;
b) depois de beneficiado o leite é transportado a diversos postos de distribuição espalhados pelo Estado e operados pela Fundação de Ação Comunitária (FAC) ; e
c) em dias e horários estabelecidos, o produto é entregue aos beneficiários previamente cadastrados que apresentem as condições necessárias para estarem incluídos no programa.
36.	Cabia à FAC efetuar os pagamentos aos laticínios e produtores de acordo com o volume de leite coletado, beneficiado e distribuído. 
37.	Havia, portanto, dois conjuntos de relações jurídicas no bojo do programa.
38.	A primeira dizia respeito ao contrato de fornecimento entre a FAC e os produtores, os quais deveriam fornecer leite in natura aos laticínios. Pelo que consta nos autos, essa relação jurídica passou a ser formalizada em contrato escrito a partir do exercício de 2011 e, para receber o pagamento pela FAC, o produtor deveria "apresentar após o primeiro dia útil posterior ao encerramento da primeira e segunda quinzena de cada mês, a solicitação de pagamento na quinzena, bem como o seu número da Declaração de Aptidão ao PRONAF (DAP) " (Cláusula Quarta do Contrato) (peça 137, p. 19, do TC Processo 025.142/2013-5) .
41.	A segunda relação jurídica era estabelecida entre os laticínios e a FAC (peça 18, p. 1, do TC Processo 004.633/2011-3) . Por meio do instrumento contratual e, de acordo com a Resolução 37/2009, os laticínios se obrigavam a:
	a) manter cadastro dos beneficiários produtores mensalmente atualizado no local de beneficiamento do leite para fiscalização do MDS;
	b) manter cadastro mensalmente atualizado contendo as quantias diárias recebidas dos beneficiários produtores;
c) captar o leite junto aos produtores que atendam aos requisitos do programa;
d) processar e envasar o produto em embalagem plástica; e
e) distribuir, diariamente, o leite processado até os locais pré-estabelecidos (municípios, distritos ou localidades adjacentes) .
42.	Pois bem, ante a contratação de produtores em situação irregular, cabe analisar de quem era a responsabilidade de verificar se eles possuíam as condições para participar do programa.
43.	Consoante relatório da Controladoria Geral do Estado da Paraíba, a Emater era a "entidade oficial credenciada pelo Ministério do Desenvolvimento Agrário - MDA, no âmbito do Estado da Paraiba, para realizar o cadastramento dos agricultores familiares e emitir a DAP" (peça 38, p. 19) .
44.	À FAC, por sua vez, cabia "fiscalizar as beneficiadoras de leite, os beneficiários produtores e os beneficiadores consumidores com relação ao cumprimento das normas gerais do Programa, assim como descredenciar imediatamente do Programa qualquer beneficiadora de leite ou produtor que descumpra as normas estabelecidas pelo Grupo Gestor do PAA Leite" (Grifou-se) . (Cláusula 2.2.13 do Termo de Convênio 7/2009 - peça 15, p. 28-29 do TC Processo 004.633/2011-3) .
45.	Ou seja, apesar de as DAP terem sido emitidas pela Emater e outras instituições, o fato é que a FAC comprometeu-se perante a União e os laticínios em garantir que os beneficiários produtores estivessem em condições de participar do programa de distribuição de leite.
46.	Em assim sendo, entendo que os então gestores da FAC devem ser responsabilizados pelos pagamentos a produtores em eventual situação irregular.
V.1
47.	Quanto ao laticínio, consoante o termo de contrato assinado entre ele e a Fundação de Ação Comunitária (FAC) , cabia fornecer, dentre outros, os seguintes documentos quando da solicitação dos pagamentos:
"a) Nota fiscal contendo a descrição.do quantitativo do produto, preço unitário do litro acompanhada das segundas vias dos recibos de entrega padrão, devidamente assinados pelos responsáveis (locais credenciados pela FAC nos respectivos postos de distribuição/municípios;
b) Relação impressa dos Agricultores Familiares, com nome, CPF, DAP, quantidade e valor do leite produzido e entregue individualmente por cada um, preenchido pela respectiva Associação dos Pequenos Produtores de leite da região,' acompanhada de arquivo magnético (disquete ou similar) ; 
c) Termo de Responsabilidade, emitido por cada uma das Associações dos Agricultores Familiares ... declarando serem os mesmos pequenos produtores de leite paraibanos enquadrados nas normas do Programa do Leite da Paraíba e do Convênio do Governo Federal com o Governo do Estado;" (Grifou-se) . (Cláusula Quinta - peça 48, p. 96, do TC Processo 004.633/2011-3) . 
48.	Veja-se que deveriam ser apresentados recibos de entrega aos beneficiários do leite e que não houve a impugnação desses documentos, o que daria a presunção de que todo o leite ressarcido pela FAC foi objeto de pasteurização e distribuição, tal qual estabelecido nas normas do Programa.
49.	Por outro lado, era pré-requisito para a coleta do leite que o produtor detivesse a DAP, cuja legitimidade seria atestada pelas associações dos agricultores familiares. Esses documentos eram encaminhados para a FAC a qual processava os pagamentos dos laticínios e dos produtores.
50.	Ou seja, o laticínio baseava-se em documentos emitidos pelas instituições com prerrogativa normativa para tanto, o que conferia a esses documentos a presunção de legitimidade. Ademais, a relação de produtores, acompanhada do número da DAP era submetida à FAC, a qual tinha o poder-dever de apreciar a legitimidade da relação antes de autorizar os pagamentos, quer aos laticínios quer aos produtores.
51.	Não entendo, pois, ser exigível que os laticínios fiscalizassem as atividades de terceiros ou da própria administração pública, enquanto emissoras das DAP. Isso porque um mero instrumento contratual não pode delegar a particulares poderes ínsitos à administração pública. 
52.	Sob essa ótica, entendo que devem ser interpretados o artigo 8º, inciso III, da Resolução 37/2009, o qual estabelece que as entidades de laticínio deverão "manter cadastro dos beneficiários produtores mensalmente atualizado no local de beneficiamento do leite para fiscalização do MDS", dentre outras atribuições. 
53.	Ou seja, a manutenção do cadastro diz respeito ao arquivo da lista de produtores de cujo leite foi coletado com o intuito de possibilitar a fiscalização pelo Ministério concedente. Entendimento semelhante parece-me que deva ser conferido à seguinte cláusula contratual que estabelecia como obrigação do laticínio:
"Manter permanentemente atualizado o cadastro das Associações e dos Agricultores Familiares a elas vinculadas, que são fornecedores de leite, tanto em meio impresso como em magnético, atentando para o controle sanitário do rebanho em produção, conforme a legislação vigente;" (Clausula Oitava, inciso II, alínea 'l') (peça 48, p. 246, do TC Processo 004.633/2011-3) 
54.	Nessa linha, também extraio desse dispositivo a obrigação de o laticínio manter em arquivo as suas ações referentes aos produtores rurais, não atingindo, portanto, o alcance dado pelos pareceres precedentes no sentido de que esse dispositivo estaria conferindo poderes de polícia ou de controle sobre os atos da administração ou de terceiros, mormente verificar a legitimidade das DAP emitidas.
55.	Em sendo assim, ante a ausência de outros questionamentos, o que se verifica é que o laticínio cumpriu com suas obrigações contratuais, quais sejam, adquiriu o produto de produtores com a indicação dos atores competentes de que seriam aptos ao programa, beneficiou o leite e o distribuiu aos consumidores também indicados pela contratante.
56.	Creio, pois, que deva ser afastada a responsabilidade do laticínio referente aos pagamentos a produtores não elegíveis para o programa.
VI - Considerações Finais
57.	Como visto, o programa social tinha uma faceta dúplice. De um lado a aquisição de leite junto a pequenos produtores. De outro, o fornecimento de leite a consumidores carentes.
58.	Questionou-se nestes autos a ausência de legitimidade de DAP emitidas em razão dos seguintes motivos: a) falhas formais no preenchimento dos documentos; b) servidores públicos na condição de produtores familiares e c) ausência de compatibilidade entre a lista da FAC e a do Ministério concedente.
59.	Não se apontou que esses produtores não teriam entregue o produto ou que não tivessem condição de fazê-lo. Tampouco foram impugnados os recibos de distribuição de leite aos beneficiários produtores, o que indica que houve o fornecimento de leite pelos produtores.
60.	O que se depreende dos autos é que o produtor, mesmo irregular, entregou o leite, o laticínio o beneficiou e a população carente o recebeu. Ou seja, os pagamentos questionados acabaram por permitir o atingimento de uma finalidade pública a que visava o convênio.
61.	Em suma, ao meu ver, inexiste prova nos autos que permita afirmar que o fornecimento de leite por pessoas eventualmente inaptas a participar do programa implicou, por si só, a ausência de recebimento, beneficiamento e distribuição do produto à população.
62.	Não olvido que foi confirmada a existência de falhas graves na execução do referido programa, consoante informações obtidas por meio da Operação Almateia, desencadeada pelo Ministério Público Federal em conjunto com a Polícia Federal e Controladoria-Geral da União. Nessa operação, foram identificados a adição indevida de produtos químicos para prolongar irregularmente a validade do produto, adulteração fraudulenta das quantidades fornecidas, beneficiadas e distribuídas, existência de produtores "fantasmas" cadastrados pelas empresas, dentre outras irregularidades (peça 77, p. 5) .
63.	Entretanto, na ação policial, bem como em sindicâncias instauradas, os laticínios envolvidos eram: Copasa, Cariri (Coapecal) , Boa Vista, Vakilla, Agroleite, Lutty Ilpla, Acelp e Grupiara (peça 2, p. 4-7) .
64.	O laticínio de que trata esta tomada de contas especial não aparece envolvido nessas investigações, não se podendo extrapolar os seus resultados sob pena de violação do princípio da presunção de inocência. Até porque, no respeito aos produtores rurais, o modus operandi apontado nessas investigações era diverso das falhas constatadas nestes autos. 
65.	Nas investigações, apurou-se a existência de DAP formalmente válidas referentes a pessoas físicas, "laranjas", que sequer eram produtores, consoante a coleta de depoimentos e investigações in loco, o que possibilitou o pagamento aos laticínios por leite não coletado, não pasteurizado e tampouco distribuído (v.g. peça 23, p. 236 do TC Processo 004.633/2011-3) . 
66.	Nestes autos, tratou-se da análise documental das DAP, sem, contudo, analisar-se se o produtor detinha condições de fornecer o leite. Ou seja, a falha apontada nas mencionadas investigações não seria captada pela metodologia adotada nos presentes autos, pois, como realçado, não se analisou a capacidade produtiva dos produtores de que tratam os documentos questionados.
67.	Nessa linha, por não se questionar a distribuição do leite aos beneficiários consumidores, vislumbro dificuldades em se falar de prejuízo ao Erário. Isso até poderia ocorrer caso o produtor auferisse com a venda receitas superiores às de mercado. Entretanto, não há indicativos de que isso tenha ocorrido e tampouco quantificado.
68.	Creio, pois, que o melhor enquadramento das condutas dos dirigentes da FAC seja caracterizá-las como grave infração à norma legal, passível, pois, da sanção prevista no art. 58, inciso II, da Lei 8.443/1992.
69.	Embora, o sr. Gilmar Aureliano de Lima, então dirigente da FAC, não tenha interposto recurso contra a decisão que o condenou em débito, verifico que se trata de circunstâncias de caráter objetivo, nos termos do art. 281 do Regimento Interno do TCU. Ou seja, cabe aplicar a ele esse entendimento.
70.	Permanecem, pois, válidas as considerações constantes da unidade técnica a quo e que serviram de fundamento para a decisão recorrida:
"Os bancos de dados (informatizados) da FAC serviram de base para os cruzamentos de informações que resultaram nas listagens de produtores sem DAP e produtores com vínculos empregatícios na Administração Pública. Ou seja, no próprio sistema informatizado da FAC já seria possível ao gestor fazer uma crítica dos fornecedores contratados, oportunidade em que facilmente constataria vários casos irregulares." (Grifou-se) (peça 77, p. 12) . 
71.	Veja-se que, somente em 30/12/2010, depois do término da gestão do responsável e depois de recomendação do Ministério Público Federal, foi concluída ação de recadastramento dos produtores rurais inscritos no programa (dos 8.363 produtores então ativos do sistema da FAC, somente 4.902 compareceram ao recadastramento, sendo que 1.400, depois de visita técnica, foram eliminados por não se enquadrarem como agricultores familiares) . Ou seja, ao término do processo, restaram 3.502 produtores de leite aptos a fornecerem o produto ao Programa (peça 2, p. 11, e peça 206, p. 31-32, do TC Processo 004.633/2011-3) .
72.	Tratava-se, pois de uma ação premente e necessária e que não foi levada a cabo ao longo dos quase três anos de gestão do responsável.
73.	Assim, ante o afastamento do débito, deve ser tornada insubsistente a multa de R$ 200.000,00, aplicada com fulcro no art. 57 da Lei 8.443/1992, cabendo a aplicação da sanção com fulcro no art. 58, inciso II da Lei 8.443/1992, no valor de R$ 30.000,00.
74.	É certo que o entendimento proposto neste voto aplica-se porque o laticínio em questão não restou envolvido na mencionada operação da Polícia Federal, a qual apontou gravíssimas falhas na execução do programa atribuíveis a outros laticínios.
Diante do exposto, voto por que o Tribunal adote o Acórdão que ora submeto à deliberação deste Colegiado. 
TCU, Sala das Sessões Ministro Luciano Brandão Alves de Souza, em 14 de maio de 2019.
BENJAMIN ZYMLER 
Relator